臺灣基隆地方法院基隆簡易庭民事判決
110年度基簡字第1114號
原      告  林祖陽  
訴訟代理人  張漢榮律師
            林昆賢  
被      告  呂康淑華

            呂光和  


            呂光薰  


            呂光權  



            呂紫雲   

共      同
訴訟代理人  蘇志淵律師
受告知人    臺陽股份有限公司

法定代理人  顏惠哲  
訴訟代理人  鄭東銓  
上列當事人間請求拆除地上物等事件，本院於民國111年6月16日
言詞辯論終結，判決如下：
    主  文
原告之訴及其假執行之聲請均駁回。
訴訟費用由原告負擔。
　　事實及理由
壹、程序部分：
一、按訴訟之結果，於第三人有法律上利害關係者，法院得於第
    一審或第二審言詞辯論終結前相當時期，將訴訟事件及進行
    程度以書面通知該第三人，民事訴訟法第67條之1第1項定有
    明文。本件原告主張其與訴外人林簡美珍共有坐落新北市○○
    區○○○段0000000地號土地暨其上同段1180建號建物（即門牌
    號碼新北市○○區○○街00號，下稱系爭房屋），而系爭房屋增
    建2樓之屋頂平台，遭鄰房即被告共有之未辦保存登記建物
    （即門牌號碼新北市○○區○○街00號，下稱28號房屋)搭建通
    往28號房屋3樓之樓梯無權占用，為此訴請拆除樓梯以返還
    系爭房屋頂樓平台。惟查，兩造均不否認系爭房屋增建2樓
    之位置，係位於受告知人臺陽股份有限公司（下稱臺陽公司
    ）所有之新北市○○區○○○段000000地號土地（下稱系爭土地
    ）。可知，本件訴訟之結果顯對臺陽公司有法律上利害關係
    ，從而，本院依前開規定，將本件訴訟通知臺陽公司，臺陽
    公司受通知後曾於民國111年4月27日本院言詞辯論期日到庭
    表示希望兩造維持和諧關係等語，首揭敘明。
二、按不變更訴訟標的，而補充或更正事實上或法律上之陳述，
    非為訴之變更或追加，民事訴訟法第256條定有明文。查原
    告起訴時原聲明：「(一)被告呂○○、呂○○、呂○○、呂○○、呂
    ○○應將原告所有之系爭房屋屋頂如原證1附圖所示紅色箭頭
    之樓梯、T字型柱子等地上物拆除騰空，將屋頂返還原告。
    （二）原告願供擔保，請准宣告假執行。」（頁11）。嗣於
    110年10月22日，原告先具狀補正被告真實姓名為丁○○○、甲
    ○○、乙○○、丙○○、戊○○（頁103），復於110年12月10日再具
    狀更正訴之聲明請求將系爭房屋屋頂返還予「全體共有人」
    （頁189）；後經本院囑託新北市瑞芳地政事務所測量上開
    地上物之位置及面積，並製繪新北市瑞芳地政事務所111年2
    月18日新北瑞地所測字第1116131491號函檢附之複丈成果圖
    (下稱附圖；頁237至239)，原告乃於111年3月3日具狀變更
    訴之聲明為：「(一)被告應將原告所有系爭房屋屋頂如附圖
    所示編號A之基山街26號、28號間頂樓樓梯拆除騰空，將屋
    頂返還予原告及其他共有人。（二）原告願供擔保，請准宣
    告假執行。」（頁246至247）。經核原告補正被告姓名、陳
    明上開地上物之位置及面積、特定系爭房屋屋頂應返還之範
    圍等節，均屬不變更訴訟標的，補充、更正事實上或法律上
    之陳述，非訴之變更或追加，合於前揭規定，應予准許。
貳、實體部分：
一、原告主張：
(一)原告與林簡美珍共有之新北市○○區○○○段0000000地號土地暨
    其上系爭房屋，與臺陽公司之系爭土地相鄰；而系爭房屋（
    含2樓增建物），則跨連建造於上開2筆土地之上。詎被告之
    被繼承人呂添旺，竟於90年間，擅自於系爭房屋2樓增建物
    屋頂搭建如附圖編號A所示之樓梯（含階梯、T字型柱子，占
    用面積共3平方公尺）用以通往其所有之28號房屋3樓（坐落
    同段159-143地號土地上，且與系爭房屋毗鄰之房屋；現由
    被告因繼承取得共有），已無權占用系爭房屋屋頂，妨礙原
    告對系爭房屋所有權之行使，將造成屋頂漏水源頭難查，原
    告亦因屋頂平台低矮無法增建圍欄維護幼童安全。為此，原
    告自得依民法第767條第1項前段、中段、同法第821條之規
    定，請求被告拆除如附圖編號A所示樓梯，並將系爭房屋屋
    頂騰空返還予原告暨系爭房屋全體共有人。並聲明：
　1.被告應將原告所有系爭房屋屋頂如附圖所示編號A之基山街2
    6號、28號間頂樓樓梯拆除騰空，將屋頂返還予原告及其他
    共有人。
　2.原告願供擔保，請准宣告假執行。　
(二)對被告抗辯之陳述：
　1.被告抗辯系爭房屋2樓增建暨屋頂平台，係橫跨於臺陽公司
    之系爭土地，原告並未取得所有權，不得以所有權人自居云
    云，然系爭房屋2樓增建部分與系爭房屋內部相通、外觀水
    泥牆面延伸且具一體性、增建部分無獨立出入口，亦無固定
    性、繼續性，全棟建物所有權單一，參諸最高法院99年度台
    上字第651號判決、民法第811條規定，顯然上開2樓增建部
    分添附為原建物之一部，而能取得所有權無疑。
　2.原告否認其系爭房屋有連接28號房屋之外牆面，或附著28號
    房屋往上增建，此有水電、設籍等各類房屋資料可佐，且系
    爭房屋與28號房屋間牆面原尚有空隙。又28號房屋屋齡係37
    年，亦非被告所指已逾40年，系爭房屋早於28號房屋所建乙
    事，不容被告誤導。再如附圖編號A所示樓梯乃呂添旺自90
    年間搭建於系爭房屋頂樓平台，迄已造成原告經濟使用之相
    當損失，反觀被告拆除樓梯僅係使被告不能繼續使用系爭房
    屋屋頂，且有助原告暨其共有人使用建物之安全，對原告而
    言可獲相當利益，亦未違反公共利益，原告提起本件訴訟自
    屬權利正當行使而非權利濫用。
二、被告答辯：
(一)揆諸系爭房屋所坐落同段159-147地號土地之權狀面積為37
    平方公尺、系爭房屋建物2層面積為36.03平方公尺，而系爭
    房屋稅籍證明書所載層次面積為42.7平方公尺，暨系爭房屋
    、28號房屋之間尚有系爭土地相隔等情節，可知系爭房屋2
    樓增建時，係橫跨臺陽公司所有之系爭土地上空所建，則原
    告就上開增建範圍自無取得所有權，原告不得以所有權人自
    居主張權利。又如附圖編號A所示樓梯既係坐落於系爭土地
    ，即係占用臺陽公司所有之土地上空，非坐落原告之土地上
    空，縱原告就系爭房屋增建部分有事實上處分權，依最高法
    院103年度台上字第2241號判決意旨，原告亦無權類推適用
    民法第767條規定請求被告拆除附圖編號A所示樓梯。至於原
    告所援實務見解僅係單純論述建物所有權應否因增建擴張，
    與本案適用情節不同，無足憑採。
(二)況且，被告之被繼承人呂添旺係於66年間即將28號房屋向上
    增建2、3樓，並增設如附圖編號A所示樓梯（含支撐之T型柱
    ），迄已長達40餘年；原告則無權占用臺陽公司之系爭土地
    上空，復未經被告同意，將系爭房屋向上增建且與28號房屋
    牆面相連、直接依附使用28號房屋之外牆（參28號房屋設籍
    時間、水電配置時間及建物搭建外觀均可確認）。兩造就此
    歷來相安無事，被告信賴原告對樓梯不欲行使權利，臺陽公
    司亦未曾就遭占用之土地向兩造主張權利。直至109年間，
    被告翻修房屋，將屋頂平台堆置於樓梯下方之木材清除，原
    告方驟然推翻兩造長年和平維持之現狀，提起本件訴訟。是
    縱設原告得因擴張系爭房屋所有權取得2樓增建建物權利，
    但原告未積極行使權利已長達多年，此所有權又係出於不正
    原因所取得，臺陽公司隨時可要求其拆屋還地、被告亦得拒
    絕其使用外牆，則基於誠信原則、禁止權利濫用原則，原告
    對被告行使民法第767條規定之權能自應受限，而不應准許
    。至於原告提出屋頂女兒牆低矮影響未成年子女安危，僅係
    臨訟辯詞；漏水抓漏困難，亦與實情不符，被告再無欲額外
    使用系爭房屋屋頂平台之實際作為，故原告無端欲片面變更
    現狀擴張使用範圍，要求被告拆除附圖編號A所示範圍，實
    無理由。並聲明：原告之訴駁回。願供擔保，請准宣告免為
    假執行。
三、本院之判斷：
(一)原告主張系爭房屋為其與林簡美珍所共有，28號房屋為被告
    所共有；系爭房屋（含2樓增建物）跨連在臺陽公司所有之
    系爭土地上；28號房屋之如附圖編號A所示之通往3樓樓梯亦
    在臺陽公司所有之系爭土地上及系爭房屋之2樓增建物屋頂
    上，面積為3平方公尺等情，業據原告提出平面圖、照片、
    土地登記謄本、建物登記謄本、房屋稅籍證明書等件為證（
    頁19至29），並經本院調取土地建物查詢資料、房屋稅籍證
    明書、異動索引查詢資料、土地登記簿資料等件確認無誤（
    頁37至45、89至99、161至171、177至185），且由本院於11
    1年1月7日會同新北市瑞芳地政事務所人員至現場勘驗，拍
    攝勘驗照片、作成勘驗筆錄，暨經新北市瑞芳地政事務所測
    量後繪製附圖在卷可稽（頁211至231、237至239），亦為被
    告所不爭執，堪信原告此部分之主張為真實。至原告主張被
    告應將原告所有系爭房屋屋頂如附圖所示編號A之基山街26
    號、28號間頂樓樓梯拆除騰空，將屋頂返還予原告及其他共
    有人等語，則為被告所否認，並以前詞置辯。是本件之爭點
    為：原告就系爭土地上之系爭房屋2樓增建物屋頂有無取得
    所有權；原告行使本件權利，有無違反誠信原則、權利濫用
    禁止原則？現判斷如下。
(二)查系爭房屋係業經登記之不動產乙情，有上開建物登記謄本
    、土地建物查詢資料、異動索引查詢資料、土地登記簿資料
    等件附卷可稽。其次，觀諸登記內容，系爭房屋之坐落土地
    僅有新北市○○區○○○段0000000地號土地，可知，系爭土地上
    之系爭房屋2樓增建物並未經登記。再者，系爭土地上之系
    爭房屋2樓增建物雖未經登記，然因附合而成為系爭房屋之
    重要成分，亦即非毀損不能分離，或分離需費過鉅，揆諸民
    法第811條之規定，系爭土地上之系爭房屋2樓增建物與系爭
    房屋之所有權歸屬即為同一。又系爭房屋之所有權為原告與
    林簡美珍所共有，業如前述，則系爭土地上之系爭房屋2樓
    增建物之所有權亦為原告與林簡美珍所共有。從而，被告答
    辯原告就系爭土地上之系爭房屋2樓增建物屋頂未取得所有
    權乙節，應有誤解。　
(三)按權利之行使，不得違反公共利益，或以損害他人為主要目
    的。行使權利，履行義務，應依誠實及信用方法。民法第14
    8條定有明文。又權利之行使，是否以損害他人為主要目的
    ，應就權利人因權利行使所能取得之利益，與他人及國家社
    會因其權利行使所受之損失，比較衡量以定之（最高法院71
    年台上字第737號判例參照）。又此項規定，於任何權利之
    行使及義務之履行，均有其適用。權利人如有特別情事，足
    使義務人正當信任權利人已不行使其權利，其嗣後再為主張
    ，即應認有違誠信。法院為判斷時，應斟酌權利之性質、法
    律行為之種類、當事人間之關係、社會經濟狀況及其他一切
    情事，以為認定之依據（最高法院102年度台上字第1932號
    裁判參照）。又行使權利，有自己不法之情事時，應參酌民
    法第180條第4款本文之規定，認為不得請求（最高法院74年
    度台上字第2511號裁判參照）。
(四)系爭房屋2樓增建物之所有權為原告所共有，如附圖編號A所
    示之樓梯為被告所共有，且如附圖編號A所示之樓梯在系爭
    房屋之2樓增建物屋頂上，面積為3平方公尺，又被告未能舉
    證證明如附圖編號A所示之樓梯占有系爭房屋之2樓增建物屋
    頂乙情，有何法律上之權源，雖依民法第821條之規定，原
    告得行使物上請求權，惟查，系爭房屋之2樓增建物不僅係
    無權占有臺陽公司所有之系爭土地，亦即侵害臺陽公司之所
    有權，此業經臺陽公司陳述明確，亦為原告所不爭執；進者
    ，系爭房屋之2樓增建物更是逕行連接28號房屋，而以該方
    式占有28號房屋一大面外牆，此有現場照片附卷可稽（頁15
    5至157、227至231），且原告無法舉證證明有何法律上權源
    ，職故，系爭房屋之2樓增建物無權占有被告所共有之28號
    房屋，亦即侵害被告之所有權，其本身對臺陽公司及被告顯
    有不法之情事。再者，觀諸上開現場照片及勘驗照片，系爭
    房屋之2樓增建物係先延伸連接28號房屋之2樓，占用28號房
    屋2樓之一大面外牆，如附圖編號A所示之樓梯再行搭建在系
    爭房屋之2樓增建物之部分屋頂，面積為3平方公尺，據此可
    知，系爭房屋之2樓增建物占用28號房屋乙事，乃發生在前
    ，如附圖編號A所示之樓梯占用系爭房屋之2樓增建物之部分
    屋頂乙情，始發生在後，且如附圖編號A所示之樓梯不可懸
    空搭建，職故，系爭房屋之2樓增建物若未占用28號房屋，
    根本也不會發生如附圖編號A所示之樓梯占用系爭房屋之2樓
    增建物之部分屋頂乙事；又觀諸上開現場照片及勘驗照片，
    系爭房屋之2樓增建物占用28號房屋之面積，相較如附圖編
    號A所示之樓梯占用系爭房屋之2樓增建物部分屋頂之面積，
    顯然較大，遑論，系爭房屋之2樓增建物延伸連接28號房屋2
    樓之一大面外牆，實已造成防火困難等公安問題。從而，原
    告所共有系爭房屋之2樓增建物對臺陽公司之所有權及被告
    之所有權有不法之情事，並發生在如附圖編號A所示之樓梯
    經搭建之前，且若無系爭房屋之2樓增建物此不法情事，本
    件紛爭根本不會發生，又相較如附圖編號A所示之樓梯之占
    用問題，系爭房屋之2樓增建物侵害被告之所有權之程度明
    顯較大，則被告答辯原告行使本件權利，違反誠信原則、權
    利濫用禁止原則等語，應為可採。　　　　　　
(五)如附圖編號A所示之樓梯係供28號房屋由2樓通往3樓，此有
    上開現場照片及勘驗照片在卷可考，可知，如附圖編號A所
    示樓梯之搭建與28號房屋3樓之建築，應於相近之時期；再
    對照房屋稅籍證明書（頁91至99）、臺灣電力公司基隆區營
    業處函（見本院所調取臺灣臺北地方法院103年度北簡字第3
    352號卷宗），28號房屋之3樓至少於60幾至70幾年間即已建
    築，可知，如附圖編號A所示樓梯之搭建亦應約於60幾至70
    幾年間；又參諸上開現場照片及勘驗照片，如附圖編號A所
    示之樓梯即位在系爭房屋之2樓增建物之部分屋頂，位置相
    當明顯，衡諸常情，系爭房屋之歷任所有權人（包括原告在
    內），明顯早已知悉上情。由上可知，依系爭房屋與28號房
    屋之長久狀態，系爭房屋之2樓增建物一直依附使用28號房
    屋之2樓，如附圖編號A所示之樓梯則一直依附使用系爭房屋
    之2樓增建物，且系爭房屋之歷任所有權人（包括原告在內
    ）與28號房屋之歷任所有權人，互相對此狀態均無任何意見
    ，但原告卻於歷經長久期間後突然行使本件權利，顯難認有
    何符合誠實及信用方法之處。再者，若許可原告行使本件權
    利，將造成28號房屋3樓之所有權實際上等同喪失，損害可
    謂不小，而相對於原告言，卻難認有何利益可言（實者，有
    關原告所稱孩童安全疑慮問題乙節，顯係系爭房屋之2樓增
    建物延伸連接28號房屋之2樓乙事所造成，況非不得以其餘
    方式處理，例活動式圍欄等；至原告所稱屋頂漏水源頭難查
    問題乙節，亦係系爭房屋之2樓增建物延伸連接28號房屋之2
    樓乙事所造成，且以現在技術及儀器均進步之情形，亦難認
    有此原告所稱之疑慮），兩相衡量下，實難認原告行使權利
    有何符合民法第148條規定之處。從而，原告於系爭房屋與2
    8號房屋互相依附使用之長久狀態後，突然行使本件權利，
    且造成被告之損害與原告之利益間，顯然失衡，則被告答辯
    原告行使本件權利違反誠信原則、權利濫用禁止原則等語，
    誠屬於法有據。
四、綜上所述，原告依民法第767條第1項前段、中段、同法第82
    1條之規定，請求被告應將原告所有系爭房屋屋頂如附圖所
    示編號A之基山街26號、28號間頂樓樓梯拆除騰空，將屋頂
    返還予原告及其他共有人，為無理由，應予駁回。又其假執
    行之聲請因訴之駁回而失所依附，併予駁回。
五、據上論結，本件原告之訴為無理由，依民事訴訟法第436條
    第2項、第78條，判決如主文。
中　　華　　民　　國　　111 　年　　7 　　月　　15　　日
                  民事庭法  官　曹庭毓
以上正本係照原本作成。                                  
如不服本判決，應於送達後20日內，向本院提出上訴狀並表明上
訴聲明（須按他造當事人之人數附繕本）。
如委任律師提起上訴者，應一併繳納上訴審裁判費。　
中　　華　　民　　國　　111 　年　　7 　　月　　15　　日
　　　　　　　　　　　　書記官　黃婉晴